臺灣桃園地方法院刑事判決　　　　　　 100年度訴字第871號
公　訴　人　臺灣桃園地方法院檢察署檢察官
被　　　告　陳志彥
選任辯護人　蔡錦得律師
上列被告因偽造文書等案件，經檢察官提起公訴（100 年度偵字
第2219 2號），本院判決如下：
    主  文
陳志彥共同意圖為自己不法之所有，以詐術使人將本人之物交付
，未遂，處有期徒刑肆月，如易科罰金，以新臺幣壹仟元折算壹
日，扣案之偽造「臺灣省法務部行政執行署監管科書記官陳世光
」識別證壹張、「桃園地方法院地檢署監管科」、「桃園地方法
院行政凍結管收命令」各壹紙、NOKIA 手機（含行動電話000000
0000號門號晶片卡壹張）壹支，均沒收。
    事  實
一、陳志彥因缺錢花用，於民國100 年8 月15日晚間，受友人廖
    育騰之邀約（訴書載為某真實姓名年籍不詳綽號「小橋」成
    年男子），同意擔任詐騙集團之車手，並可從詐騙金額中抽
    取百分之二牟利，遂於翌日即16日上午6 時30分許，在臺中
    市北屯區「大買家賣場」內，並提供其照片，由真實姓名年
    籍不詳之詐騙集團成員將照片黏貼於偽造之「臺灣省法務部
    行政執行署監管科書記官陳世光」識別證上，同時交付偽造
    之「桃園地方法院地檢署監管科」、「桃園地方法院行政凍
    結管收命令」公文書各1 張，並提供NOKIA 手機（含行動電
    話0000000000號門號晶片卡1 張），告知屆時需依電話指示
    ，持上開偽造識別證及公文書向特定民眾收取財物，詎陳志
    彥此時方知其所加入者為假冒公務員向民眾詐騙財物之詐欺
    集團，竟仍基於為自己不法所有之詐欺取財、行使偽造特種
    文書、行使偽造公文書、冒充公務員行使職權之犯意聯絡，
    組成詐欺集團，依該詐欺集團之成員之指示行動。該詐騙集
    團，前已於100 年8 月15日上午9 時5 分許，假冒長庚醫院
    名義，撥打電話予嚴梅玉，佯稱嚴梅玉遭人冒用身分辦理醫
    療補助云云，隨後再假冒桃園縣政府警察局偵查隊長「蔡賢
    春」名義，撥打電話與嚴梅玉，謊稱其身分證件遭冒用云云
    ，隨後該真實姓名年籍不詳之詐騙集團成員再次假冒臺灣桃
    園地方法院檢察署檢察官「黃俊華」名義，與嚴梅玉聯繫，
    並向其詐稱：其涉嫌洗錢，要將其帳戶內之存款做資產公證
    ，並交由檢察官所指派之人員保管云云，致嚴梅玉陷於錯誤
    ，遂於100 年8 月15日15時45分許，先前往台灣中小企業銀
    行提領現金新臺幣（下同）160 萬元後，隨即在桃園市○○
    路○ 段69號「豆麥私房菜」附近，交付現金160 萬元與詐騙
    集團成員，惟嚴梅玉幾經思索，察覺有異，於當晚報警查緝
    。嗣於100 年8 月16日上午10時30分許，上開真實姓名年籍
    不詳之詐騙集團成員食髓知味，而再次撥打電話與嚴梅玉，
    並對其詐稱，需再交付300 萬元監管云云，此時，陳志彥同
    時受詐騙集團成員之指示，攜帶上開偽造識別證及公文書，
    前往桃園縣桃園市○○路與長沙街口處，欲假冒臺灣省法務
    部行政執行署監管科書記官「陳世光」續行詐術，而向嚴梅
    玉取款，於同日中午12時30分許抵達該處後，雖向嚴梅玉出
    示上開偽造之「臺灣省法務部行政執行署監管科書記官陳世
    光識別證」表明身分，但在尚未出示前揭偽造公文書之際，
    旋為埋伏警員當場逮捕，致詐欺取財未能得逞，並在陳志彥
    身上查獲上開供詐騙所用之偽造「臺灣省法務部行政執行署
    監管科書記官陳世光」識別證1 張、「桃園地方法院地檢署
    監管科」、「桃園地方法院行政凍結管收命令」等文件各1
    紙、NOKIA 手機（含行動電話0000000000號門號晶片卡1 張
    ）等物。
二、案經嚴梅玉訴由桃園縣政府警察局桃園分局報告臺灣桃園地
    方法院檢察署檢察官偵查起訴。
    理  由
壹、證據能力方面：
一、被告陳志彥於警詢、偵訊、本院準備及審理程序中對於其涉
    詐欺取財未遂等罪所為不利於己之自白，並無證據證明係出
    於強暴、脅迫、利誘、詐欺、疲勞訊問、違法羈押或其他不
    正之方法，且核與事實相符之部分，依刑事訴訟法第156 條
    第1 項規定，自有證據能力。
二、按被告以外之人於偵查中向檢察官所為之陳述，除顯有不可
    信之情況者外，得為證據，刑事訴訟法第159 條之1 第2 項
    定有明文。經查，本判決所引用之證人嚴梅玉於檢察官前所
    為之證述，均經具結，渠等於偵查中之證述並無顯不可信之
    情況，依前開規定，應有證據能力。
三、被告陳志彥及選任辯護人對於本院所引用之嚴梅玉警詢及本
    判決所採之各項證據之證據能力均表示沒有爭執，且迄於言
    詞辯論終結前未聲明異議，本院審酌證人之證言及證據資料
    作成時之情況，核無違法取證或其他瑕疵，復經本院於審判
    期日依法調查在卷，認為以之作為證據為適當，壹刑事訴訟
    法第159 條之5 第2 項，均得做為證據，故具證據能力，得
    採為判斷之依據，合先敘明。
貳、實體方面：
一、訊據被告陳志彥於警詢、偵查及本院審理時自白不諱（見偵
    卷第5 至9 、36至37頁、本院卷第7 至9 、44至45頁、第58
    頁反面、第64頁反面），核與證人即告訴人嚴梅玉在警詢、
    偵查及本院證述情節大致相符（見偵卷第19至22、61至62頁
    、本院卷第58頁反面至第60頁），而被告固未撥打電話與告
    訴人嚴梅玉聯繫，僅係聽從電話指示去拿取現金，然該詐騙
    集團成員原有各自之分工，或係負責招攬新進成員，或係負
    責撥打電話從事詐騙，或係負責駕車及監控被害人行動，或
    係負責收取款項及匯款轉帳之車手，基此，各該成員在加入
    該詐欺集團後，就該詐欺集團所實行之全部犯罪行為，均應
    共同負責，則被告就所為詐欺行為，與所屬詐騙集團成員間
    ，應有犯意聯絡及行為分擔，均為共同正犯，合先敘明，此
    外，並有桃園縣政府警察局桃園分局搜索扣押筆錄、扣押物
    品目錄表、臺灣桃園地方法院檢察署扣押物品清單各1 紙、
    NOKIA 手機1 支（含行動電話0000000000號門號晶片卡1 張
    ）、偽造之「臺灣省法務部行政執行署監管科書記官陳世光
    」識別證、「桃園地方法院地檢署監管科」、「桃園地方法
    院行政凍結管收命令」各1 紙、查獲現場、扣押物翻拍照片
    共8 張可資佐憑（見偵卷第10至12、24至26、30至33、52頁
    ），上開補強證據已足資擔保被告所為之上開任意性自白之
    真實性，是本案事證已明確，被告犯行洵堪認定，應予依法
    論科。
三、核被告所為，係犯刑法第339 條第3 項、第1 項詐欺取財未
    遂罪、同法第158 條第1 項冒充公務員行使職權罪、同法第
    216 條、212 條行使偽造特種文書罪，上揭3 罪間，係以一
    行為同時觸犯3 罪名，為想像競合犯，應從一重之刑法第33
    9 條第3 項、第1 項詐欺取財未遂罪論處。又被告與真實姓
    名年籍不詳之詐騙集團成員間，具有犯意聯絡及行為分擔，
    均為共同正犯。又被告及所屬詐欺集團成員已著手向被害人
    施用詐術，但因被害人警覺而未受騙，致其未得逞，為未遂
    犯，爰依刑法第25條第2 項之規定減輕其刑。茲審酌邇來詐
    騙集團橫行，因利用進步傳輸科技之故，偵查此類犯罪已苦
    無良好對策，一般人縱未受騙，亦頗受騷擾，而本件詐騙模
    式，猶變本加厲，以司法、行政機關名義以取信受害人，嚴
    重影響國家經濟秩序及社會治安，破壞民眾對於司法及行政
    機關之信任，影響普羅大眾對於司法機關之觀感，惟本件被
    害人機靈報警，始尚未受騙，犯罪所生之危害非鉅，又被告
    前未曾犯罪，素行尚佳，因一時貪念致慮刑章，有臺灣高等
    法院前案紀錄表在卷可參（見本院卷第4 頁），且於犯後坦
    承犯行，態度良好，及被告之年紀、犯罪手段、所生危害、
    教育程度等一切情狀，量處如主文所示之刑，並諭知易科罰
    金之折算標準，以資儆懲。
四、至扣案偽造之「臺灣省法務部行政執行署監管科書記官陳世
    光」識別證1 張、偽造之「桃園地方法院地檢署監管科」（
    含印文一枚）、「桃園地方法院行政凍結管收命令」（含印
    文一枚）公文書各1 紙、NOKIA 手機1 支（含行動電話0000
    000000號門號晶片卡），係被告所屬詐騙集團之物且供預備
    犯詐欺取財所用之物，業據其於本院偵查及審理中供述在卷
    ，爰依刑法第38條第1 項第2 款宣告沒收。而偽造於上開偽
    造公文書上之公印文2 枚，本應依刑法第219 條規定宣告沒
    收；然因係存在於宣告沒收之被告所偽造文書上，爰不另為
    沒收之諭知。
貳、不另為無罪之諭知部分：
一、公訴意旨另以：被告陳志彥於100 年8 月16日上午6 時30分
    許，在臺中市北屯區「大買家賣場」內，提供其照片，與真
    實姓名年籍不詳之詐騙集團成員，共同製作偽造之「臺灣省
    法務部行政執行署監管科書記官陳世光」之識別證，同時交
    付偽造之「桃園地方法院地檢署監管科」、「桃園地方法院
    行政凍結管收命令」公文書各1 張，嗣陳志彥受「小橋」指
    示，攜帶上開偽造識別證及公文書，前往桃園縣桃園市○○
    路與長沙街口處，欲假冒臺灣省法務部行政執行署監管科書
    記官「陳世光」行詐術，而向嚴梅玉取款，於同日中午12時
    30分許抵達該處後，持上揭偽造識別證、偽造公文書向嚴梅
    玉行使，欲行取款，尚未得手即為埋伏之員警查獲，而認被
    告而認被告涉犯刑法第212 條偽造特種文書、同法第216 條
    、211 條行使偽造公文書罪嫌云云
二、按犯罪事實應依證據認定之，無證據不得認定犯罪事實，又
    不能證明被告犯罪者，應諭知無罪之判決，刑事訴訟法第15
    4 條第2 項、第301 條第1 項分別定有明文。次按認定不利
    於被告之事實，須依積極證據，茍積極之證據本身存有瑕疵
    而不足為不利於被告事實之認定，即應為有利於被告之認定
    ，更不必有何有利之證據，而此用以證明犯罪事實之證據，
    猶須於通常一般人均不至於有所懷疑，堪予確信其已臻真實
    者，始得據以為有罪之認定，倘其證明尚未達到此一程度，
    而有合理性之懷疑存在，致使無從為有罪之確信時，即應為
    無罪之判決，此有最高法院82年臺上字第163 號判決、76年
    臺上字第4986號、30年上字第816 號等判例意旨可資參照。
三、經查，被告於庭訊時供稱：我的友人廖育騰，於100 年8 月
    15日晚間，請我幫忙，於隔（16）日早上6 時30分許至臺中
    北屯路的大買家賣場，他朋友會告知我當日要做何事，到現
    場後只要說我是「小橋」的朋友即可，翌（16）日上午6 時
    30分在大買家賣場外，一臺鐵灰色喜美的自小客車開近賣場
    門口，有一真實姓名年籍不詳之成年男子下車，問我是不是
    「小橋的朋友」，我說是，他們就帶我到賣場旁邊拍了一組
    大頭照，我問他們為何要拍照，他們說那是我今天工作要用
    的，他們就先行離開10分鐘左右，之後他們再回到上開地點
    ，並且拿了兩張A4的紙跟識別證給我，同時拿一支手機給我
    ，那兩張A4的紙我沒有打開來看，我是到警察局才知道那兩
    張A4的紙是公文，但當我聽他們講解當日工作內容及看到偽
    造之識別證後，我就大概知道是要去騙人家的錢等語（見本
    院卷第7 頁反面、第8 頁），顯見被告於100 年8 月16上午
    6 時40分許，透過詐騙集團成員講解及取得偽造識別證後，
    始知自己加入詐騙集團從事詐騙之犯罪行為，基此，就前開
    偽造特種文書部分，難認被告與真實姓名年籍不詳綽號「小
    橋」之成年男子、詐騙集團成員間，已有主觀之犯意聯絡及
    客觀上之行為分擔，是無從以初始即已加入該詐騙集團，而
    應就該詐騙集團之前所為之偽造特種文書之犯行共同負責。
    又查，證人即告訴人嚴梅玉於審判時具結證稱：「（辯護人
    問：被告有無拿桃園地方法院行政凍結管收命令及桃園地方
    法院地檢署檢管科的文書給妳看？）答：沒有，我只看到識
    別證。」等語（見本院卷第59頁反面），是被告就上揭偽造
    之公文書尚未持以行使甚明，而該偽造之公文書係預備供被
    告持以詐欺所用之物，然被告著手於詐欺之行為，尚未詐得
    財物之前即為員警查獲，偽造之公文書尚未持以行使，未達
    著手之程度，且行使偽造公文書之罪名不處罰預備犯，亦無
    法以行使偽造公文書之罪名相繩。
四、綜上所述，公訴人所舉上開事證，尚存有合理之懷疑，本院
    依現存證據資料，仍無從獲得被告此部分有罪之心證，此外
    ，復查無其他積極證據，足資證明被告涉有此部分罪責，根
    據「罪證有疑、利於被告」法則，應為有利於被告之認定。
    從而，此部分事實既不能證明被告犯罪，公訴人認與被告前
    揭起訴經判決有罪部分，具有想像競合裁判上一罪之關係，
    爰不另為無罪之諭知，併此敘明。
據上論斷，應依刑事訴訟法第299 條第1 項前段、刑法第28條、
第339 條第3 項、第1 項、第158 條、第216 條、第212 條、第
25條第2 項、第41條第1 項前段、第55條、第219 條、第38條第
1 項第2 款，刑法施行法第1 條之1 ，判決如主文。
本案經檢察官蕭永昌到庭執行職務。
中    華    民    國   100    年    11    月    2     日
                  刑事第五庭    審判長法  官  潘政宏
                                      法  官  石蕙慈
                                      法  官  陳郁融
以上正本證明與原本無異。
如不服本判決應於收受判決後10日內向本院提出上訴書狀，並應
敘述具體理由。其未敘述上訴理由者，應於上訴期間屆滿後20日
內向本院補提理由書( 均須按他造當事人之人數附繕本) 「切勿
逕送上級法院」。
                                      書記官  陳亭竹
中    華    民    國   100    年    11    月    3     日
附錄法條
中華民國刑法第339條
（普通詐欺罪）
意圖為自己或第三人不法之所有，以詐術使人將本人或第三人之
物交付者，處 5 年以下有期徒刑、拘役或科或併科 1 千元以下
罰金。
以前項方法得財產上不法之利益或使第三人得之者，亦同。
前二項之未遂犯罰之。
中華民國刑法第216條
（行使偽造變造或登載不實之文書罪）
行使第 210 條至第 215 條之文書者，依偽造、變造文書或登載
不實事項或使登載不實事項之規定處斷。
中華民國刑法第212條
（偽造變造特種文書罪）
偽造、變造護照、旅券、免許證、特許證及關於品行、能力服務
或其他相類之證書、介紹書，足以生損害於公眾或他人者，處 1
年以下有期徒刑、拘役或 3 百元以下罰金。
中華民國刑法第158條
（僭行公務員職權罪）
冒充公務員而行使其職權者，處 3 年以下有期徒刑、拘役或 5
百元以下罰金。
冒充外國公務員而行使其職權者，亦同。